【裁判字號】    89,訴,1638
【裁判日期】    890524
【裁判案由】    遷讓房屋
【裁判全文】
臺灣臺北地方法院民事判決  八十九年度訴字第一六三八號
    原      告  中央印製廠
    法定代理人  甲○○
    右  一  人
    訴訟代理人  郭惠吉律師
                黃玉桃律師
    被      告  乙○○                  住台北縣新店市○○路四五巷五號三樓
右當事人間請求遷讓房屋等事件，本院判決如左：
        主      文
被告應將坐落台北縣新店市○○段二城小段一三九地號上第一二五一六建號門牌號碼
台北縣新店市○○路四十五巷五號三樓之房屋謄空，並將上開房屋及基地返還予原告
。
被告應自民國八十九年四月二十二日起至遷讓交還上開房屋日止，按月給付原告新台
幣伍仟陸佰貳拾伍元。
訴訟費用由被告負擔。
本判決第一項於原告為被告供擔保新台幣陸拾捌萬元後，得假執行。
本判決第二項業已屆期部份於原告為被告供擔保新台幣陸仟元後，得假執行。
原告其餘假執行之聲請駁回。
        事      實
甲、原告方面：
壹、聲明：除假執行擔保金額外，如主文第一、二項所示。
貳、陳述：
一、按「借貸未定期限，亦不能依借貸之目的，而定其期限者，貸與人得隨時請求返
    還借用物。」「借用人應回復借用物之原狀。」民法第四百七十條第二項及第四
    百六十九條第三項但書定有明文。本件被告前為原告員工，並於任職期間配宿原
    告管理之坐落台北縣新店市○○段二城小段一三九地號上第一二五一六建號門牌
    號碼台北縣新店市○○路四十五巷五號三樓宿舍（下稱系爭房地）。惟被告已退
    休多年，卻拒絕返還上開宿舍房地，是系爭房地仍由被告占用中，為此原告曾多
    次勸導並於民國八十九年一月二十八日委請郭惠吉律師發函終止雙方借貸契約並
    請求被告騰空交還系爭房屋予原告，被告仍未予置理。又被告如對存證信函之送
    達有所爭執時，則原告主張以本起訴狀繕本之送達，為終止借貸契約並請求被告
    告騰空房屋返還房地之意思表示。
二、按「所有人對於無權占有或侵奪其所有物者，得請求返還之。對於妨害其所有權
    者，得請求除去之。」民法第七百六十七條定有明文。本件房地皆屬國有，並由
    原告擔任管理人，依據前引法文之規定，原告本於所有物返還請求權及所有權侵
    害排除請求權，自得請求被告騰空系爭房屋，並將房屋及其坐落基地返還原告。
三、再按「無法律上之原因而受利益，致他人受損害者，應返還其利益。」民法第一
    百七十九條定有明文。又「無權占有他人土地，可能獲得相當於租金之利益，為
    社會通常之觀念。」最高法院六十一年台上字第一六九五號判例可資參照，此於
    無權占用他人房屋之情形，亦應為相同處理。再按「城市地方房屋之租金，以不
    超過土地及其建築物申報價額年息百分之十為限。」土地法第九十七條第一項定
    有明文。本件被告無權占有系爭房地，受有相當於租金之利益，致原告受有相當
    於租金之損害，原告自得請求被告返還因無權占有系爭房地所受之利益。查系爭
    房屋面積約為七十二‧九六平方公尺，經中央印製廠公共工程委員會估算，房屋
    價值為五十一萬元，房屋坐落基地約為三十平方公尺，土地申報地價為每平方公
    尺新台幣（下同）五千五百元，是系爭房地總價為六十七萬五千元，按年息百分
    之十計算每月不當得利為五千六百二十五元之損害。為此狀請賜判如訴之聲明。
參、證據：提出戶籍謄本、存證信函、土地及建物登記謄本、原告公共工程委員會書
    函各一份（以上均影本）等為證。
乙、被告方面：
    未於言詞辯期日到場，亦未提出書狀作何聲明或陳述。
     理      由
一、程序方面：本件被告未於言詞辯期日到場，核無民事訴訟法第三百八十六條所列
    各款情形，應依原告之聲請，由其一造辯論而為判決。
二、本件原告主張：被告前為原告之員工，於任職期間配宿系爭房地，嗣因被告退休
    ，兩造間使用借貸關係消滅，嗣經原告委請郭惠吉律師發函終止雙方借貸契約，
    並請求被告騰空交還系爭房地予原告，惟其仍未置理，是系爭房地迄仍今為被告
    無權占用中，為此請求被告返還系爭房地。又被告無權占用系爭土地，每月受有
    五千六百二十五元相當於租金之不當得利，原告自得依不當得利法律關係請求被
    告返還所受利益等語。被告未於言詞辯論期到場陳述，又未提出任何出書狀供本
    院審酌。
三、按因任職關係，獲准配住宿舍，屬使用借貸之性質，既經退休離職，依借貸之目
    的，應視為使用業已完畢，依民法第四百七十條第一項前段之規定，即應將系爭
    借用宿舍返還，最高法院八十二年度台上字第二八一四號著有判例。經查本件原
    告主張系爭房地為國有，其為管理人，其與被告間配住宿舍之使用借貸關係，業
    因被告退休離職，兩造對系爭房地之使用借貸目的即已完畢，被告為無權占有等
    情，業據原告提出土地及建物登記謄本、存證信函、被告戶籍謄本等在卷足憑。
    被告經依法通知而未到庭陳述。原告主張勘信為真實。原告請求判決如訴之聲明
    第一項為有理由。
四、按無法律上之原因而受利益，致他人受損害，應返還其利益，民法第一百七十九
    條定有明文，又無權占用他人之土地或房屋，可獲得相當於租金之利益為社會之
    通常觀念（最高法院亦著有六十一年台上字第一六九五號判例）。查本件系爭房
    屋價值為五十一萬元，房屋坐落基地為三十平方公尺，其申報地價為每平方公尺
    五千五百元，是系爭房地價值為六十七萬五千元，則原告請求被告自起訴狀送達
    被告之翌日起至遷讓房屋之日止，按月給付其五千六百二十五元相當於租金之不
    當得利之損害賠償（即NT$675000/12X10%=5625），為有理由，應予准許。
五、從而，原告以兩造間使用借貸關係業已消滅，被告仍無權占有，請求被告應將坐
    落台北縣新店市○○段二城小段一三九地號上第一二五一六建號門牌號碼台北縣
    新店市○○路四十五巷五號三樓之房屋謄空，並將上開房屋及基地返還予原告，
    及被告應自八十九年四月二十二日起至遷讓交還上開房屋日止，按月給付原告新
    台幣伍仟陸佰貳拾伍元，為有理由，應予准許。原告陳明願供擔保以代釋明聲請
    宣告假執行，就主文第一項及第二項業已屆期部份，核無不合，爰酌定相當擔保
    金額，准許之。主文第二項尚未屆期部份，尚不得為強制執行，原告聲請宣告假
    執行，即有未合，應予駁回。
六、結論：本件原告之訴為有理由，依民事訴訟法第三百八十五條第一項前段、第七
    十八條、第三百九十條第二項，判決如主文。
中      華      民      國    八十九    年      五      月    二十四    日
                              民事第五庭法      官  賴泱樺
右為正本係照原本作成
如對本判決上訴，須於判決送達後廿日內向本院提出上訴狀
中      華      民      國    八十九    年      六      月      三      日
                                        法院書記官  江婉容


司法院資訊處製作；財團法人民間司法改革基金會備份。
